【裁判字號】    95,簡上,125
【裁判日期】    951207
【裁判案由】    損害賠償
【裁判全文】
臺灣桃園地方法院民事判決             95年度簡上字第125號
上  訴  人  勝將工程有限公司
法定代理人  丙○○
訴訟代理人  乙○○
被上訴人    盛隆營造股份有限公司
法定代理人  丁○○
被  上訴人  甲○○
                        20號
上列當事人間請求損害賠償事件，上訴人對於中華民國95年3 月
23日本院桃園簡易庭94年度桃簡字第1537號第一審判決提起上訴
，於95年11月23日辯論終結，本院判決如下：
    主  文
原判決（除確定部分外）關於駁回上訴人後開第二項之訴部分，
及該部分假執行之聲請，並訴訟費用之裁判廢棄。
被上訴人盛隆股份有限公司應給付上訴人新台幣壹萬肆仟玖佰零
貳元及自民國九十四年十一月十八日起至清償日止，按週年利率
百分之五計算之利息。
其餘上訴駁回。
第一、二審訴訟費用，由被上訴人盛隆股份有限公司負擔百分之
十二，餘由上訴人負擔。
    事實及理由
壹、程序方面：
一、按第二審為訴之變更或追加，非經他造同意，不得為之；但
    請求之基礎事實同一者，不在此限，民事訴訟法第436條之1
    第3項準用同法第446條第1項定有明文。所謂請求之基礎事
    實同一，係指變更或追加之訴與原訴之主要爭點有其共同性
    ，各請求所主張之利益在社會生活上可認係屬同一或關連之
    紛爭，並就原請求之訴訟及證據資料，於繼續審理時，在相
    當程度範圍內具有同一性或一體性，得期待於後請求之審理
    予以利用，俾先後兩請求得在同一程序中一併解決，以避免
    重複審理者，即屬之。經查：上訴人於原審時主張被上訴人
    未經同意擅自出售系爭材料且未將出售所得款項交付上訴人
    ，顯有侵權行為等語，嗣於本審言詞辯論庭追加依據不當得
    利請求返還系爭材料之價值。經核，上訴人所為固係屬訴之
    追加，然其追加之內容所據以請求法院判決之基礎事實與原
    訴訟之事實內容係屬同一，所利用之證據資料亦具有同一性
    ，參諸前揭法條之規定，其訴之追加應予准許。
二、本件被上訴人經合法通知，未於言詞辯論期日到場，經核均
    無民事訴法第386 條各款所列情形，爰准上訴人聲請，由其
    一造辯論而為判決。
貳、實體方面：
一、本件上訴人起訴主張：被上訴人甲○○為被上訴人盛隆營造
    股份有限公司（下稱盛隆公司）之副總經理並兼任該公司所
    負責林口國光電廠新建工程（下稱系爭工程，工程地點在桃
    園縣龜山鄉○○路1 號）之工地主任，上訴人因向被上訴人
    盛隆公司承攬系爭工程之土建工程部分，故於民國91年2 月
    間應被上訴人盛隆公司要求，向訴外人啟大木材行訂購普通
    模板乙批（下稱系爭材料）共160 坪至上開工地堆放，嗣因
    變更設計導致系爭材料無法使用，然至91年5 月至7 月間，
    被上訴人盛隆公司、甲○○在未經其同意之情形下，私自將
    系爭材料轉售予訴外人楊淑雅即雅德工程行（下稱雅德工程
    行，又此部分未據上訴人提起上訴，業已確定），被上訴人
    盛隆公司並將雅德工程行之工程款扣留，事後被上訴人亦未
    將系爭材料之價款合計新台幣（下同）131,460 元交付與上
    訴人，致其權利受損，而被上訴人未支出任何費用顯有不當
    得利。上訴人乃於92年3 月間向臺灣桃園地方法院檢察署（
    下稱桃園地檢署）對被上訴人提起竊盜告訴（92年度偵字第
    11225 號），並於開庭時要求渠等賠償損害，嗣兩造均同意
    至調解會調解，檢察官乃將該案移付桃園縣龜山鄉調解委員
    會調解，惟被上訴人故意未於93年1 月16日之調解期日到場
    ，竟抗辯上訴人於94年8 月1 日（實為8 月9 日）提起本案
    訴訟時，時效已消滅，實不足取。為此，爰依民法第184 條
    侵權行為及同法第179 條不當得利之法律關係訴請被上訴人
    給付131,460 元及自起訴狀繕本送達翌日起至清償日止，按
    週年利率百分之5 計算之利息。並聲明：(1)原判決廢棄。(2)
    被上訴人應連帶給付上訴人131,460 元。
二、被上訴人盛隆公司雖未於言詞辯論期日到庭陳述，然據其所
    提出之書狀所載內容則以：(1)上訴人已就本件事實提出刑事
    被上訴人涉嫌竊盜之告訴，經桃園地檢署以不起訴處分確定
    在案，顯見被上訴人並無任何故意、過失之侵權行為，上訴
    人依侵權行為之法律關係請求損害賠償，自無理由。(2)且查
    系爭材料堆放於工地經風吹日曬近半年，被上訴人甲○○係
    基於工地主任協調調度之目的，居中協調轉賣事宜，上訴人
    當時對此知之甚詳，倘上訴人未同意被上訴人甲○○以折舊
    後之價格轉售系爭材料，理當於91年7 月間知悉系爭材料遭
    移置他處後，會積極與被上訴人甲○○或雅德工程行確認價
    款或要求返還系爭材料，惟上訴人均未為任何作為，實難認
    被上訴人甲○○將系爭材料交付雅德工程行之行為有何故意
    、過失。(3)縱認上訴人主張屬實，系爭材料係於91年5 月至
    7 月間由被上訴人甲○○轉賣予第三人雅德工程行，上訴人
    在原審自承早於91年7 、8 月間即已知悉，上訴人於94年8
    月1 日始提起本件訴訟，依民法第197 條第1 項規定，其損
    害賠償請求權已逾2 年而罹於消滅時效，故原審判決並無違
    誤等語置辯。並聲明：上訴駁回。
三、被上訴人甲○○未於言詞辯論期日到場，亦未提出書狀作何
    聲明或陳述。
四、兩造不爭執事項：
（一）被上訴人甲○○為被上訴人盛隆公司之副總經理並兼任該
      公司所負責系爭工程之工地主任，因上訴人向被上訴人盛
      隆公司承攬系爭工程之土建工程部分，故其於91年2月間
      應被上訴人盛隆公司要求，向啟大木材行訂購系爭材料至
      上開工地堆放，之後因變更設計導致系爭材料無法使用，
      嗣於91年5 月至7 月間，被上訴人盛隆公司及甲○○將系
      爭材料轉售予雅德工程行。
（二）雅德工程行曾於原審自承其係以每坪300 元為代價，向被
      上訴人盛隆公司買進系爭材料49.68 坪，共計支付金額為
      14,902元。
五、法院之判斷：
（一）按因侵權行為所生之損害賠償請求權，自請求權人知有損
      害及賠償義務人時起，2 年間不行使而消滅。自有侵權行
      為時起，逾10年者亦同，民法第197 條第1 項定有明文。
      且此所謂知有損害及賠償義務人之「知」，係指明知而言
      。如當事人間就知之時間有所爭執，應由賠償義務人就請
      求權人知悉在前之事實，負舉證責任；另所謂知有損害，
      非僅指單純知有損害而言，其因而受損害之他人行為為侵
      權行為，亦須一併知之，若僅知受損害及行為人，而不知
      其行為之為侵權行為，則無從本於侵權行為請求賠償，時
      效即無從進行，最高法院72年台上字第1428號、46年台上
      字第34號判例意旨可資參照。
（二）經查，本件上訴人主張被上訴人盛隆公司、甲○○未經上
      訴人同意，私自於91年5 月至7 月間將系爭材料（共160
      坪）轉售予雅德工程行，被上訴人盛隆公司並將雅德工程
      行之工程款扣留，事後亦未將系爭材料之價款131,460 元
      交付與上訴人，而就前揭事實部分，上訴人於91 年7月間
      即已知悉乙情，業據上訴人於原審陳述在案（參見原審卷
      宗第88頁），足認上訴人於91年7 月間即已知悉被上訴人
      之侵權行為事實，則上訴人於斯時起即得行使其請求權，
      上訴人雖曾向桃園地檢署提起刑事告訴，惟此與民事侵權
      行為主張仍屬有間，自91年7 月間起計算至94年8 月9 日
      上訴人提起本件原審訴訟為止，本件上訴人起訴顯已逾前
      揭民法第197 條第1 項規定2 年之消滅時效期間，上訴人
      對被上訴人之侵權行為損害賠償請求權即已消滅時效完成
      ，已堪認定無誤。
（三）惟按「無法律上之原因而受利益，致他人受損害者，應返
      還其利益。」民法第179 條前段定有明文。經查，依證人
      即上開工地現場之工作人員李昭孟於桃園地檢署93年度調
      偵字第182 號竊盜案件中到庭證稱：勝將公司進了一批普
      通模板（即為系爭材料），因無法使用而留置在工地現場
      ，而新承包行政大樓部分之地下及大柱可使用普通模板，
      可是該部分工程並非勝將公司承包，所以甲○○提議將該
      模板轉賣新承包商，我印象中曾有協調過2 次，我參與過
      1 次，係就板模單價部分協議，後來協調情形我不清楚，
      但是新的承包商確有使用該批板模，當時勝將公司林先生
      有在場，並未阻止新承包商等語（參見該案卷宗第12頁正
      反面），參以證人即擔任上訴人工地現場之負責人林福仁
      於前開偵查案件中亦證稱：當天勝將公司林先生（指乙○
      ○）一來我就告訴他模板被載走了，因為工地有事務所我
      想他們會進行協商，所以我也沒有很在意等語（參見該案
      卷宗第69頁），由此可知，被上訴人甲○○確曾就系爭材
      料居中協調轉賣事宜，且被上訴人甲○○主觀上係基於工
      地主任協調調度之目的，而上訴人對此亦知之甚詳，並在
      系爭材料被移置他處當日即已獲現場之工作人員告知，而
      未有反對之意思，是上訴人主張被上訴人盛隆公司及甲○
      ○在其未知悉情況下擅自處分系爭材料云云，不足採信。
（四）本件上訴人雖就被上訴人盛隆公司出售系爭材料與雅德工
      程行乙節知悉，且未為反對之意思表示，惟被上訴人盛隆
      公司將系爭材料中49.68 坪出售予雅德工程行後，即應將
      所得款項交付上訴人，而被上訴人盛隆公司確將49.68 坪
      之系爭材料出售予雅德工程行，且收受雅德工程行給付之
      14,902元（即49.68 ×300 ＝14,902），業據雅德工程行
      之訴訟代理人林俊德於原審陳述甚詳（參見原審卷宗第62
      頁），系爭材料既屬上訴人所有，則被上訴人盛隆公司於
      出售系爭材料後理當將所得款項轉交上訴人，被上訴人盛
      隆公司捨此不為，則其收受前述14,902元顯屬無法律上原
      因而受利益，致上訴人受損害，從而，上訴人依據不當得
      利之法律關係請求被上訴人盛隆公司給付14,902元即屬有
      據，而被上訴人甲○○因係被上訴人盛隆公司之受僱人，
      僅為公司處理事務，且未取得價金，故無不當得利之可言
      ，併予敘明。
（五）末按不當得利之「受領人於受領時，知無法律上之原因或
      其後知之者，應將受領時所得之利益，或知無法律上之原
      因時所現存之利益，附加利息，一併償還；如有損害，並
      應賠償。」民法第182 條第2 項定有明文。惟上訴人僅請
      求自起訴狀繕本送達之時起至清償日止，亦無不可。故本
      件上訴人請求被上訴人盛隆公司就上開金額併為給付自起
      訴狀繕本送達翌日即9 年11月18日（見原審卷宗卷第57頁
      送達證書所載）起至清償日止，按法定利率5%計算之利息
      ，自亦有據。
（七）綜上所述，上訴人本於不當得利之規定，請求被上訴人盛
      隆公司給付14,902元及自起訴狀繕本送達翌日（即94年11
      月18日）起至清償日止，按週年利率5%計算之遲延利息，
      洵屬正當，應予准許，其逾此部分之請求，尚屬無據，應
      予駁回，其敗訴部分，假執行之聲請已失所依據，應併予
      駁回。原審就上開應准許部分，為上訴人敗訴之判決，自
      有未洽。上訴意旨就此部分指摘原判決不當，求予廢棄改
      判，為有理由，應由本院予以廢棄，改判如主文所示。原
      審就上開應准許部分外，為上訴人敗訴之判決，核無不合
      ，上訴意旨指摘原判決不當，求予廢棄改判，為無理由，
      應予駁回。
六、據上論結，本件上訴為一部有理由、一部無理由，依民事訴
    訟法第436 條之1 第3 項、第385 條第1 項前段、第449 條
    第1 項、第450 條、第79條，判決如主文。
中    華    民    國    95    年    12    月    7     日
                  民事第三庭  審判長法  官  潘進柳
                                    法  官  張益銘
                                    法  官  陳清怡
上列正本證明與原本無異
不得上訴
中    華    民    國    95    年    12    月    7     日
                                  書記官  劉致芬


司法院資訊處製作；財團法人民間司法改革基金會備份。
